【裁判字號】    98,上訴,728
【裁判日期】    980810
【裁判案由】    誣告
【裁判全文】
臺灣高等法院高雄分院刑事判決         98年度上訴字第728號
上  訴  人  臺灣屏東地方法院檢察署檢察官
被      告  乙○○
上列上訴人因被告誣告案件，不服臺灣屏東地方法院97年度訴字
第1464號中華民國98年3 月25日第一審判決（起訴案號：臺灣屏
東地方法院檢察署97年度偵續字第3 號），提起上訴，本院判決
如下：
    主  文
上訴駁回。
    理  由
一、公訴意旨略以：被告乙○○與其弟甲○○感情不睦，二人於
    民國95年12月31日10時許，在屏東縣潮州鎮○○段第1363地
    號土地發生口角，惟甲○○並未出手毆打乙○○，乙○○明
    知上開事實，竟意圖使甲○○受刑事處分，於96年1 月8 日
    1 4 時7 分許，前往屏東縣政府警察局潮州分局中山路派出
    所，向該管公務員即上開派出所警員陳皇瑞誣告稱「95年12
    月31日，甲○○在潮州鎮○○段第1363地號土地徒手打我，
    導致我右上胸部挫傷、左大腿挫傷及瘀青」云云。因認被告
    乙○○涉犯刑法第169 條第1 項之誣告罪等語。
二、按犯罪事實應依證據認定之，無證據不得認定犯罪事實；又
    不能證明被告犯罪或其行為不罰者，應諭知無罪之判決，刑
    事訴訟法第154 條第2 項第301 條第1 項分別定有明文。
    次按犯罪事實應依證據認定之，所謂證據，須適於為被告犯
    罪事實之證明者，始得採為斷罪資料。」、「認定犯罪事實
    所憑之證據，雖不以直接證據為限，間接證據亦包括在內；
    然而無論直接或間接證據，其為訴訟上之證明，須於通常一
    般之人均不致有所懷疑，而得確信其為真實之程度者，始得
    據為有罪之認定；又認定不利於被告之事實，須依積極證據
    ，苟積極證據不足為不利於被告事實之認定時，即應為有利
    於被告之認定，更不必有何有利之證據，此有最高法院53年
    度台上字第2750號、76年度台上字第4986號、30年度上字第
    816 號判例可供參酌。況刑事訴訟法第161 條已於91年2 月
    8 日修正公布，其第1 項規定：檢察官就被告犯罪事實，應
    負舉證責任，並指出證明之方法。因此，檢察官對於起訴之
    犯罪事實，應負提出證據及說服之實質舉證責任。倘其所提
    出之證據，不足為被告有罪之積極證明，或其指出證明之方
    法，無從說服法院以形成被告有罪之心證，基於無罪推定之
    原則，自應為被告無罪判決之諭知，最高法院92年度台上字
    第128 號判例亦明揭此旨。準此，刑事訴訟制度受「倘有懷
    疑，則從被告之利益為解釋」、「被告應被推定為無罪」原
    則所支配，故得為訴訟上證明者，無論為直接或間接證據，
    須客觀上於吾人一般社會生活經驗均不致有所懷疑，而達於
    確信之程度者，且除認定被告犯罪之外，無從本於同一事證
    為其他有利於被告之合理推斷，始可以之為不利之認定，倘
    其證明尚未達於確信之程度，而有合理可疑存在時，即難據
    為被告有罪之認定。
三、公訴人認被告乙○○涉犯誣告罪嫌，係以：(一)警員己○○，
    於原審法院96年2 月8 日審理96年度家護字第1 號聲請通常
    保護令事件時之證述；(二)員警己○○於96年1 月15日撰寫之
    職務報告；(三)證人即告訴人甲○○於警詢、偵訊指述；(四)證
    人戊○○於警詢、偵訊之證述等為論據。訊據被告乙○○固
    坦承於上開時、地向警員陳皇瑞提告甲○○之事實，然堅決
    否認有何誣告之犯行，辯稱：我確實遭甲○○毆打成傷等語
    。
四、按誣告罪之成立，須其申告內容完全出於憑空捏造，若所告
    尚非全然無因，袛因缺乏積極證據證明致被誣告人不受訴追
    處罰者，尚難遽以誣告論罪。又若有出於誤會或懷疑有此事
    實而為申告，以致不能證明其所訴之事實為真實，縱被訴人
    不負刑責，而告訴人本缺乏誣告之故意，亦難成立誣告罪名
    。
五、經查：
  (一)被告乙○○於上開時、地與其弟甲○○發生爭執乙節，業據
    被告坦承不諱，並經證人即告訴人甲○○於偵查中及證人戊○○於原審證述明確，堪信為真實。又被告曾於案發當日即
    95年12月31日就醫，經醫師診斷結果受有右上胸部挫傷、左
    大腿挫傷及瘀青等傷害，被告於就醫時自述遭人毆打等情，
    有愛生聯合診所診斷證明書及該院97年1 月9 日愛醫法字第
    0970107 號函、98年1 月9 日愛醫法字第0109號函在卷可稽
    （見97年度偵續字第3 號卷第33、54頁及原審卷第38、39頁
    ），此部分亦可信為實在。
  (二)被告指控其所受傷害係遭告訴人毆打所致，告訴人甲○○則
    否認有毆打被告之行為，雙方各執一詞。而被告對甲○○提
    告家庭暴力傷害案件，經臺灣屏東地方法院檢察署檢察官於
    96年3 月29日以96年度偵字第882 號為不起訴處分，係以「
    並無證人可證明被告之犯行，是實無從單依告訴人之片面指
    述，即認被告確有傷害之犯行。此外，復查無其他證據足認
    被告確有告訴意旨所稱之犯行，揆諸首揭法條及判例要旨尚
    難遽為不利被告之認定，其罪嫌應認尚有不足。」等語，有
    該署96年度偵字第882 號不起訴處分書在卷可稽（見96年度
    他字第1112號第5 、6 頁）。由上開偵查結果可知，甲○○
    涉嫌傷害被告部分，係因被告於該案之指訴缺乏其他佐證，
    不足以證明甲○○犯罪所致，並非甲○○確無毆打被告之行
    為。因此，甲○○究竟有無毆打被告，尚非無疑，殊難以該
    不起訴處分書作為認定被告所訴確係虛構不實而具有誣告之
    犯意。
  (三)被告與甲○○發生爭執時，員警己○○據報到場處理，證人
    即前往處理員警己○○於原審法院96年2 月8 日審理96年度
    家護字第1 號聲請通常保護令事件時固證稱：我到現場時，
    兩造在爭執地是誰的，有提到要提出告訴，當時我第一次處
    理了解狀況，我有跟乙○○她們要年籍資料，她們不給我，
    後來乙○○就騎腳踏車離開，之後甲○○跟我回派出所等語
    （見96年度偵續字第3 號卷第51頁），及於96年1 月15日撰
    寫之職務報告載明：「職到達現場時雙方僅發生激烈口角，
    未有肢體衝突、推拉、毆打等情事。案發當時只有戊○○向
    職稱欲提告乙○○侵入民宅，乙○○在現場未有向職稱其有
    遭人毆打等情事。職當時欲查明乙○○年籍資料並請其至中
    山所製作警詢筆錄，不料乙○○竟不理會員警而逕行離去」
    等語，有該職務報告附卷可稽（見96年度偵續字第3 號卷第
    14頁）。惟員警己○○係因被告與甲○○發生爭執而據報到
    場處理，故其並非自始即在場目睹被告與甲○○二人爭執之
    全部過程，被告被打後員警己○○始到場，亦非無可能，故
    證人己○○之證詞僅能證明其在場時甲○○並無毆打被告之
    事實，尚不能證明其未到場之前，甲○○確無毆打被告之行
    為。
  (四)被告於96年1 月8 日申告告訴人甲○○傷害案件時曾指述：
    「當時員警對我說我犯法了侵入住宅，並且要翻法條給我看
    ，還教我弟弟如何拍照存證。」等語（見97年度偵續字第3
    號第19頁背面），核與證人己○○於原審證述：我到現場時
    ，在場有戊○○、甲○○兄弟、被告及其母親，我有向乙○○及其母親表示，戊○○、甲○○要告她們侵入住宅，戊○○等人在現場拍照，我蒐證時，要拿手機、錄音機出來，乙○○等人就先走了等語相符 (見原審卷第28、29頁)。 足見
    被告於其主觀上認為證人己○○當時之處理，係偏袒告訴人
    甲○○，且事後被告甚至檢舉證人己○○偽造文書乙事，亦
    據證人己○○於原審時證述明確（見原審卷第29頁）。準此
    ，被告主觀上既已認定前往處理之員警偏袒告訴人，故當時
    未向證人己○○申告有遭甲○○毆打之情事，而選擇於事後
    提出告訴，亦非全然與常情有違，檢察官以被告於事發後並
    未即刻向己○○報案並提出指訴，即為被告不利之認定，尚
    嫌速斷。
  (五)另證人戊○○於原審證述：當天在現場，我看到被告與甲○○發生爭吵，我就打電話報警，並叫我太太拿相機和錄音機
    ，被告和甲○○沒有發生肢體衝突云云 (見原審卷第29、30
    頁)。 惟證人戊○○、甲○○二人於案發時係共同指訴被告
    侵入住宅，其二人立場一致，均與被告處於對立之地位，則
    證人戊○○之證詞有迴護甲○○之可能。且被告業已供明：
    我被甲○○毆打時，戊○○不在場，他是後來才到現場等語
    甚明，故證人戊○○之證詞不能採為不利於被告之認定。又
    證人即被告之母張蕭銀、被告之妹丙○○均係事後到場，故
    未目睹被告遭毆打之情形，業據其二人陳明，故其二人之陳
    述亦不能執為有利或不利於被告之證據。
  (六)被告、被告之母張蕭銀、被告之妹丙○○與告訴人甲○○、
    證人戊○○間有多件民事保護令及民、刑訴訟乙節，有卷存
    被告所撰寫之書狀、判決1 份、被告乙○○與第三人丙○○
    所提訟案表1 紙可參（見97年度偵續字第3 號卷第41-49 、
    62-70 、76-82 頁），足見雙方積怨已久。故案發時，被告
    與告訴人甲○○因發生激烈爭執進而有肢體上之拉扯，亦非
    無可能。況被告供述：甲○○打我右胸一拳，並強拉我，我
    的左大腿因頂住鐵門而挫傷等語，核與前開診斷證明書所載
    傷勢並無不合。檢察官指被告指控「告訴人用右拳頭打我右
    胸部一拳」與診斷證明書所載左大腿之傷並不相符云云，尚
    屬誤會。至被告於案發後至上開案發地點不遠之丁○○田地
    ，向丁○○告知伊有受傷乙節，雖據證人丁○○於原審證述
    明確，惟證人丁○○並非在場目擊證人，其證詞係傳聞自被
    告，自不得採為認定本案之證據。
  (七)綜上，本院審酌告訴人甲○○與被告乙○○間因家產、訴訟
    等問題，積怨已久，被告於95年12月31日為此前往告訴人工
    作田地尋找告訴人，雙方發生爭執，事後被告乙○○也確實
    提出其受傷之診斷證明書，並據此向警察機關對告訴人提起
    傷害罪申告，即非全然無因，憑空捏造，自難僅以告訴人嗣
    經偵查結果為不起訴處分確定，遽認被告係虛構事實，故為
    誣陷告訴人。此外，亦查無其他證據足資證明被告確有誣告
    之犯行，故被告被訴誣告罪自屬不能證明。揆諸首揭法律條
    文及判例說明，自應諭知被告無罪之判決。
六、原審因而以不能證明被告犯誣告罪，而為被告無罪之諭知，
    核無違誤；檢察官循告訴人甲○○具狀請求上訴意旨，猶執
    前詞，指摘原判決不當，為無理由，應予駁回。
據上論斷，應依刑事訴訟法第368 條，判決如主文。
本案經檢察官孫小玲到庭執行職務。
中    華    民    國    98    年    8     月    10    日
                  刑事第九庭    審判長法  官  莊秋桃
                                      法  官  裕斗
                                      法  官  范惠瑩
以上正本證明與原本無異。
如不服本判決應於收受本判決後10日內向本院提出上訴書狀，其
未敘述上訴理由者，並得於提起上訴後10日內向本院補提理由書
狀（均須按他造當事人之人數附繕本）「切勿逕送上級法院」。
中    華    民    國    98    年    8     月    10    日
                                      書記官  吳華榮


司法院資訊處製作；財團法人民間司法改革基金會備份。
